---
title: "TRI - TMMS / Psicologia y Deporte"
output: html_document
---

```{r setup, include = FALSE}
knitr::opts_chunk$set(echo = TRUE)

setwd("~/Documents/USAL/Optativa 1 - TECNICAS DE ANÁLISIS ESTADÍSTICO APLICADO A LA VALORACIÓN DE RECURSOS EN LA PSICOLOGÍA Y EL DEPORTE/Examen")
```

## Librerias

Librerias necesarias para el estudio.

```{r}
#helplibrary(foreign)
library(haven)
library(mirt)
library(psych)
library(ltm)
```

## Base de Datos


```{r}
Datos <- read_sav("TMMS_corregida.sav")
dim(Datos)
```

### Dimensiones

```{r}
TMMS <- Datos[,4:27]

# Eliminar valores en 0
TMMS <- TMMS[!(apply(TMMS, 1, function(y) any(y == 0))),]

# Convertir en numeros
TMMS <- mapply(TMMS, FUN = as.numeric)

colnames(TMMS) <- colnames(Datos[,4:27])
dim(TMMS)
```

#### Atencion

```{r}
ATENCION <- TMMS[,1:8]
head(ATENCION)
```

#### Claridad

```{r}
CLARIDAD <- TMMS[,9:16]
head(CLARIDAD)
```

#### Reparacion

```{r}
REPARACION <- TMMS[,17:24]
head(REPARACION)
```

## Capacidad informativa del test TMMS

```{r}
PolyTMMS <- polychoric(TMMS)

irtTMMS <- irt.fa(PolyTMMS)
plot(irtTMMS, type = "test")
```

## Items

#### Atencion

```{r}
mirtATENCION <- mirt(ATENCION, model = 1, technical = list(removeEmptyRows=TRUE)) 
summary(mirtATENCION)
mirtATENCION
```

Informacion

```{r}
plot(mirtATENCION, type = "info")
```

Informacion por ITEM

```{r}
plot(mirtATENCION, type = "infotrace")
```

Respuestas

```{r}
plot(mirtATENCION, type = "trace")
```

#### Claridad

```{r}
mirtCLARIDAD <- mirt(CLARIDAD, model = 1, technical = list(removeEmptyRows=TRUE)) 
summary(mirtCLARIDAD)
mirtCLARIDAD
```
Informacion

```{r}
plot(mirtCLARIDAD, type = "info")
```

Informacion por ITEM

```{r}
plot(mirtCLARIDAD, type = "infotrace")
```

Respuestas

```{r}
plot(mirtCLARIDAD, type = "trace")
```

#### Reparación

```{r}
mirtREPARACION <- mirt(REPARACION, model = 1, technical = list(removeEmptyRows=TRUE)) 
summary(mirtREPARACION)
mirtREPARACION
```
Informacion

```{r}
plot(mirtREPARACION, type = "info")
```

Informacion por ITEM

```{r}
plot(mirtREPARACION, type = "infotrace")
```

Respuestas

```{r}
plot(mirtREPARACION, type = "trace")
```

## Alfa de Cronbach

## Global

```{r}
cronbach.alpha(TMMS, na.rm = TRUE)
```

## Dimensiones

Atencion

```{r}
cronbach.alpha(ATENCION, na.rm = TRUE)
```

Claridad

```{r}
cronbach.alpha(CLARIDAD, na.rm = TRUE)
```

Reparación

```{r}
cronbach.alpha(REPARACION, na.rm = TRUE)
```