---
title: "Tarea Big Data"
author: "María Anciones Polo"
date: "16/3/2020"
output:
  pdf_document: default
  html_document: default
---

```{r setup, include=FALSE}
knitr::opts_chunk$set(echo = TRUE)
```

## Tarea de Construcción de Mapas

Representaremos en un mapa **la distribución del COVID-19 a nivel mundial**. Tomando como variables a estudio: el pais del afectado, la fecha del contagio o en el peor de los casos, la fecha de la muerte. Añadimos a cada uno de los paises que componen nuestra base su latitud y longitud, fundamentales a la hora de representarlos en el mapa. 

El fichero de datos se adjuntará junto al pdf.

Esta **tarea** es un claro ejemplo de los que podemos entener como "Big Data", especialmete si tenemos en cuenta la **procedencia** de los datos, su **volumen**, la gran **velocidad** a la que estos se reproducen y la enorme **variedad** de información que disponemos.  Cabe destacar además, el **"valor"** que tiene en la actualidad comprender como se comporta esta horrible pandemia.


Procedamos entonces con la tarea:

Primero, cargamos los datos, guardados como excel.

```{r include=TRUE, message=FALSE}
library(readxl, warn.conflicts=F, quietly=T)
Mundo <- read_excel("CoronavirusMundial.xlsx")
head(Mundo)
```


Cargamos el paquete *ggmap*. Tendras que instalarla si no la tienes (install.packages("ggmap")).

```{r}
library(ggmap, warn.conflicts=F, quietly=T)
```

Un mapa con todos los paises del mundo puede encontrarlo aquí.

```{r}
library(maps)
world_map <- map_data("world")
p <- ggplot()  + geom_polygon(data=world_map,aes(x=long, y=lat, group=group), col = "blue4", fill =world_map$group) + theme_bw()
p
```



```{r}
library(maps)
world_map <- map_data("world")
p <- ggplot()  + geom_polygon(data=world_map,aes(x=long, y=lat, group=group), col = "blue4", fill ="white") + geom_point(data = , aes(x = Longitud, y = Latitud, size = Contagios16))
p
```





