---
title: "Notas de álgebra matricial"
author: "Miguel Hernández"
date: "11/10/2019"
output: html_document
---

```{r setup, include=FALSE}
knitr::opts_chunk$set(echo = TRUE)
```

## Vectores

```{r}
# Calculamos 

```


longitud de un vector se encuentra con el cuadrado de cada componente, sumándolos y tomando su raíz cuadrada. 
```{r}
# vector
v = c(4, 11, 8, 10)

# longitud
sqrt(sum(v^2))

```


Multiplicación escalar es el producto de un vector por un escalar (número real). Se multiplica ese escalar por cada componente.

Producto interno o producto escalar, multiplicación entre vectores.

Dos vectores son *ortogonales* entre ellos si su producto escalar es igual a cero. En dos espacios dimensionales esto es equivalente a decir que los vectores son perpendiculares o que el ángulo entre ellos es de 90º.

```{r}
sum(c(2,1,-2,4) * c(3,-6,4,2))
```

Un vector normal (o vector unitario) es un vector de longitud 1. Cualquier vector con una longitud mayor a 0 puede normalizarse al dividir cada componente entre la longitud del vector

```{r}
# vector
v = c(2, 4, 1, 2)
v

# Longitud
vl = sqrt(sum(v^2))
vl

# vector normal
u = v/vl
u

# Comprobar mendiante su longitud
ul = sqrt(sum(u^2))
ul
```

Vector ortonormal. Vectores unitarios que son ortogonales entre sí.

```{r}
u = c(2/5, 1/5, -2/5, 4/5)
ul = sqrt(sum(u^2))

v = c(3/sqrt(65), -6/sqrt(65), 4/sqrt(65), 2/sqrt(65))
vl = sqrt(sum(v^2))

sum(u * v)
```


## Matrices

Multiplicación matricial
```{r}
A = matrix(c(2, 1, 1, 5 ,4 ,2), nrow = 2, ncol = 3)
B = matrix(c(3, -1, 1, 2, 4, 2), nrow = 3, ncol = 2)
```

Solo se pueden multiplicar matrices cuando el número de filas de la segunda matriz es igual al número de columnas de la primera. Las coordenadas de $AB$ están determinadas al tomar el producto interno entre cada fila de $A$ y cada columna de $B$.

```{r}
# Obtenemos un error
A * B
```

```{r}
# 
A %*% B
```

Matriz de identidad es una matriz cuadrada con diagonal igual a 1 y todas las demás entradas igual a cero.

```{r}
I = diag(x = 1, nrow = 3, ncol = 3)
I
```

Tiene la propiedad de que $AI = A$

```{r}
A = matrix(c(2, 1, 4, 3, 6, 5), nrow = 2, ncol = 3)
A %*% I
```

Una matriz es ortogonal si $AA^T = A^TA = I$.

```{r}
A = matrix(c(1, 0, 0, 0, 3/5 , 4/5, 0, -4/5, 3/5), nrow = 3, ncol = 3)
A
At = t(A)
At
A %*% At
At %*% A
```

Matriz diagonal es cuando todas las entradas son 0 excepto en la diagonal.

El determinante es una función de una matriz cuadrada que la reduce a un solo número. $|A|$ o $det(A)$.

Eigenvector o vector propio es un vector no cero que satisface la ecuación 
$$A\vec{v} = \lambda\vec{v}$$

donde $A$ es una matriz cuadrada, $\lambda$ es un escalar y $\vec{v}$ es un vector propio. $\lambda$ es llamada un valor propio o eigen value. También son llamados autovalor, valor característico.

Se encuentran los valores porpios y vectores propios al tratar la matriz como un sistema de ecuaciones lineales y resolvieron las variables que crean los componentes de cada vector.

## Componentes Principales

En el Análisis de Componentes Principales, dividimos la matriz de correlaciones (o covarianzas) en una parte escalar (los valores propios) y una parte de dirección (los vectorers propios). Una vez que se brinda la dirección a la escala se obtienen las cargas, Estas tienen las siguientes propiedades:

* La suma de los cuadrados de cada componente son los valores propios (o la variabilidad de cada componente).
* Las cargas son coeficientes en una combinación lineal que predice una variable a través de sus componentes (estandarizados).