---
title: "Clase 3"
author: "Miguel Hernández"
date: "11/6/2019"
output: html_document
---

```{r setup, include=FALSE}
knitr::opts_chunk$set(echo = TRUE)
```

## Análisis de correspondencias


¿Será adecuado pensar en ajustar un modelo Factorial?

Comunalidades próximas a 1

```{r}
materias = foreign::read.spss("data/Ciencias-Letras TOY EJEMPLO.sav",
                              to.data.frame = T)
```

```{r}
mat_corr = cor(materias)
```

```{r}
corrplot::corrplot(mat_corr)
```

```{r}
psych::principal(materias, nfactors = 2)
```


La matriz de correlaciones reproducidas sirve para ver si existe un factorial. Si sale 

Factores comunes 

Solución sin rotar


Modelo $a_{ij}: \mathrm{saturaciones}$

$$X_i = a_{i1}F_1 + a_{i2}F_2 + d_iU_i$$

Subíndice $i$ denota **Variable**.
Subíndice $j$ denota **Factor**.

F1: ciencias ???, F2: letras ???


Matemáticas = 0.973 C + 0.158 L + 0.047

La variabilidad $a^2_{ij}$ es el auto valor.

1.967 valor correspondiente al vector propio del F1
1.939 valor correspondiente al vector propio del F2

