---
title: "Guía para AF y ACP"
author: "Miguel Hernández"
date: "11/8/2019"
output: 
  pdf_document:
    latex_engine: xelatex
    df_print: kable
mainfont: "Quicksand-Medium"
fontsize: 11pt
geometry: margin=1in
lang: es
---

```{r setup, include=FALSE}
knitr::opts_chunk$set(echo = TRUE)
library(knitr)
```

# Introducción

Antes de realizar un análisis, lo importante es tener clara la formulación del problema. En este caso trabajaremos con investigar con detectar las materias de matemáticas y ciencias naturales pertenecen a un grupo distinto que materias de francés y latín.

Contamos con las notas de las materias de 8 alumnos, las cuales se presentan de la siguiente manera:

```{r, include=FALSE}
library(flextable)
CL = foreign::read.spss("data/Ciencias-Letras TOY EJEMPLO.sav", to.data.frame = T)
CL = as.data.frame(apply(CL, 2, as.integer))
```

```{r, echo=FALSE}
CL
```

La investigación seguirá la siguiente estructura:

* Análisis de matriz de correlación
* Extracción de factores
* Determinación del número de factores
* Rotación de factores
* Interpretación de factores
* Validación del modelo
* Cálculo de puntuaciones factoriales
* Selección de variables representativas
* Análisis posterior

