---
title: "COSTATIS"
author:
  - María del Dulce Nombre Anciones Polo
  - Laura Gil García
  - José Miguel Hernández Cabrera
output: 
  powerpoint_presentation:
    reference_doc: template.pptx
---

```{r setup, include=FALSE}
knitr::opts_chunk$set(echo = FALSE, message = FALSE, warning = FALSE)
library(knitr)
library(kableExtra)
library(readxl)
library(countrycode)
library(dplyr)
library(flextable)
```

## Datos

- SSI: Índice de Sociedad Sostenible 
- 154 países
- 21 variables
- Seis periodos entre 2006 y 2016

## Datos - Variables

```{r ssi_variab}

mnem.ssi = data.frame(
  Bienestar = c(rep("Humano", 9),
                rep("Ambiental", 7),
                rep("Económico", 5)),
  Subdimension = c(
    rep("Necesidades básicas", 3),
    rep("Salud y desarrollo personal", 3),
    rep("Sociedad balanceada", 3),
    rep("Recursos materiales", 3),
    rep("Clima y energía", 4),
    rep("Transición", 2),
    rep("Economía", 3)
  ),
  ES = c(
    # Bienestar humano
    "Comida suficiente",
    "Bebida suficiente",
    "Saneamiento seguro",
    "Educación",
    "Vida saludable",
    "Equidad de género",
    "Distribución de ingreso",
    "Crecimiento poblacional",
    "Gobernanza adecuada",
    # Bienestar medioambiental
    "Biodiversidad",
    "Recursos acuíferos renovables",
    "Consumo",
    "Uso de energía",
    "Ahorro de energía",
    "Gases de invernadero",
    "Energía renovable",
    # Bienestar económico
    "Agricultura orgánica",
    "Ahorro real",
    "Producto Interno Bruto",
    "Empleo",
    "Deuda pública"
  ),
  # En = c(
  #   # Human Wellbeing
  #   "Sufficient Food",
  #   "Sufficient to Drink",
  #   "Safe Sanitation",
  #   "Education",
  #   "Healthy Life",
  #   "Gender Equality",
  #   "Income Distribution",
  #   "Population Growth",
  #   "Good Governance",
  #   # Environmental Wellbeing"
  #   "Biodiversity",
  #   "Renewable Water Resources",
  #   "Consumption",
  #   "Energy Use",
  #   "Energy Savings",
  #   "Greenhouse Gases",
  #   "Renewable Energy",
  #   # Economic Wellbeing"
  #   "Organic Farming",
  #   "Genuine Savings",
  #   "Gross Domestic Product",
  #   "Employment",
  #   "Public Debt"
  # ),
  Variable = c(
    # EN | ES
    # Human Wellbeing | Bienestar humano
    ## I. Basic Needs | Necesidades básicas
    "SF",
    # 1. Sufficient Food | Comida suficiente
    "SD",
    # 2. Sufficient to Drink | Bebida suficiente
    "SS",
    # 3. Safe Sanitation | Saneamiento seguro
    ## II. Personal Development & Health
    "Ed",
    # 4. Education | Educación
    "HL",
    # 5. Healthy Life | Vida saludable
    "GE",
    # 6. Gender Equality | Equidad de género
    ## III. Well-balanced Society | Sociedad balanceada
    "ID",
    # 7. Income Distribution | Distribución de ingreso
    "PG",
    # 8. Population Growth | Crecimiento poblacional
    "GG",
    # 9. Good Governance | Gobernanza adecuada
    # Environmental Wellbeing | Bienestar medioambiental
    ## IV. Natural Resources | Recursos materiales
    "Bd",
    # 10. Biodiversity | Biodiversidad
    "RW",
    # 11. Renewable Water Resources | Recursos acuíferos renovables
    "Cs",
    # 12. Consumption | Consumo
    ## V. Climate & Energy | Clima y energía
    "EU",
    # 13. Energy Use | Uso de energía
    "ES",
    # 14. Energy Savings | Ahorro de energía
    "Gr",
    # 15. Greenhouse Gases | Gases de invernadero
    "RE",
    # 16. Renewable Energy | Energía renovable
    # Economic Wellbeing | Bienestar económico
    ## VI. Transition | Transición
    "OF",
    # 17. Organic Farming | Agricultura orgánica
    "GS",
    # 18. Genuine Savings | Ahorro real
    ## VII. Economy | Economía
    "GP",
    # 19. Gross Domestic Product | Producto Interno Bruto
    "Em",
    # 20. Employment | Empleo
    "PD"  # 21. Public Debt | Deuda pública
  )
)

var.tab = regulartable(mnem.ssi)
var.tab = merge_v(var.tab, j = ~ Bienestar + Subdimension)
var.tab = width(var.tab, j = ~ Bienestar, width = 1)
var.tab = width(var.tab, j = ~ Subdimension, width = 2)
var.tab = width(var.tab, j = ~ ES, width = 2.5)
var.tab = width(var.tab, j = ~ Variable, width = 1)
var.tab = valign(var.tab, valign = "top", part = "all")
var.tab = fix_border_issues(theme_booktabs(var.tab))

var.tab = align(var.tab, align = "left", part = "all")

# var.tab = add_header_lines(var.tab, values = "Cuadro 1. Composición del Índice de Sociedad Sostenible")
# var.tab = add_footer_lines(var.tab, values = "Fuente: Fundación de Sociedad Sostenible.")
var.tab = set_header_labels(var.tab, 
                            Bienestar = "Bienestar",
                            Subdimension = "Subdimensión", 
                            ES = "Variable", 
                            Variable = "Mnemónico")
var.tab

ssi = readRDS("ssi.RDS")
```


## ade4

- Desarrollado por el equipo del laboratorio de Biometría y Biología Evolutiva de la Universidad de Lyon.
- Propósito: analizar datos ecológicos mediante métodos multivariantes.
- Usado en áreas como medicina, física, sociología, entre otras.

## ade4 - Preparación de datos

```{r, echo=TRUE}
# Paquetes
library(dplyr)
library(ade4)
library(adegraphics)

# Convertir matrices de los diferentes años en una matriz larga
ssi.long = do.call(rbind, ssi) %>% 
  arrange(a_o, pais, nomf) %>% 
  tibble::column_to_rownames("nomf")
```
## ade4 - Preparación de datos

```{r, echo=TRUE}
dim(ssi.long)

ssi.var = select(ssi.long, SF:PD) # Mantiene variables
ssi.Hu = ssi.var[, 1:9]           # Bienestar humano
ssi.En = ssi.var[, 10:16]         # Bienestar ambiental
ssi.Ec = ssi.var[, 17:21]         # Bienestar económico
ssi.BM = rep(ssi$i16$BM, 6)       # Nombres de países
ssi.ao = ssi.long$a_o             # Vector de años de los datos
```

## ade4 - Clases propias del paquete

```{r, echo=TRUE}
# Convierte la matriz en clases propias de ade4
wit1 = withinpca(ssi.Hu, ssi.ao, scannf = F, scaling = "total")
Enpca = dudi.pca(ssi.En, scale = F, scannf = F, nf = 2)
wit2 = wca(Enpca, ssi.ao, scannf = F, nf = 2)
kta1 = ktab.within(wit1, colnames = ssi.BM)
kta2 = ktab.within(wit2, colnames = ssi.BM)
ssi.HuEn.costatis = costatis(kta1, kta2, scannf = F)

# Cálculo de costatis
costatis1 <- costatis(kta1, kta2, scannf = FALSE)
```

## ade4 - Resultados

```{r}
res.costatis = data.frame(
  Ejes = 1:5,
  Eigenvalues = c(11.616064,  0.638180,  0.131078,  0.029909,  0.008043),
  Inercia = c(93.49871,  5.13677,  1.05506,  0.24074,  0.06474),
  Acumulada = c(93.50,   98.64,   99.69,   99.93,  100.00)
)
# knitr::kable(res.costatis, format = "pandoc", col.names = c("Ejes", "Valores propios", "Inercia (%)", "Inercia acumulada (%)"), booktabs = T)

res.tab = regulartable(res.costatis)
res.tab = valign(res.tab, valign = "top", part = "all")
res.tab = align(res.tab, align = "right", part = "all")
res.tab = fix_border_issues(theme_booktabs(res.tab))

res.tab = add_footer_lines(res.tab, values = "Inercia total: 12.42")
res.tab = set_header_labels(res.tab, 
                            Ejes = "Ejes",
                            Eigenvalues = "Valores propios", 
                            Inercia = "Inercia (%)", 
                            Acumulada = "Inercia acumulada (%)")
res.tab
```

## ade4 - Resultados

```{r}
sa1 <- s.arrow(costatis1$c1 * 4, xlim = c(-3, 3), ylim = c(-3, 3), 
               plot = FALSE)
sc1 <- s.class(costatis1$supIX, factor(ssi.BM), ellipseSize = 0, 
               xlim = c(-3, 3), ylim = c(-3, 3), plabel.col = "red", 
               plot = FALSE)
s1 <- superpose(sa1, sc1)
s1
```

```{r}
sa2 <- s.arrow(costatis1$l1 * 3, xlim = c(-3, 3), ylim = c(-3, 3), 
               plot = FALSE)
sc2 <- s.class(costatis1$supIY, factor(ssi.BM), ellipseSize = 0, 
               xlim = c(-3, 3), ylim = c(-3, 3), plabel.col = "blue", 
               plot = FALSE)
s2 <- superpose(sa2, sc2)
s2
```


## KTensorGraphs

- Enfocado a mostrar los resultados gráficos
- Desarrollado por Miguel Rodriguez Rosa
- No devuelve objetos
- Utiliza el objeto de clase `array`. Permite contener datos de varias dimensiones. 

## KTensorGraphs - Preparación de datos

```{r, echo=TRUE}
library(KTensorGraphs)

nom_col = as.character(mnem.ssi$Variable)
nom_fil = ssi$i16$BM
nom_alt = as.character(seq(2006, 2016, 2))

ssi.var_ = lapply(ssi, function(x) {
  d = select(x, SF:PD)
})
names(ssi.var_) = paste0("i", sprintf("%02d", seq(6, 16, 2)))

SSI = array(as.matrix(do.call(cbind, ssi.var_)),
            dim = c(nrow(ssi$i16), ncol(ssi.var_$i16), length(nom_alt)),
            dimnames = list( nom_fil, nom_col, nom_alt))
```

## KTensorGraphs - COSTATIS

```{r, echo=TRUE}
class(SSI)

dim(SSI)
```


```{r, echo=TRUE, eval=FALSE}
# Invocación de función
COSTATIS(Hu, En)
```

## KTensorGraphs - Resultados

