---
title: "TMMS"
author: 
  - José Miguel Hernández Cabrera^[Salamanca]
  - Conrado Reyes Lafontaine^[Salamanca]
  - Carlos Alfredo Torres Cubilla^[Salamanca]
output: 
  pdf_document:
    latex_engine: xelatex
    keep_tex: true
fontsize: 10pt
mainfont: Times New Roman
geometry: "left=2cm,right=2cm,top=2.25cm,bottom=2.25cm,headheight=12pt,letterpaper"
lang: es
---

```{r setup, include = FALSE}
knitr::opts_chunk$set(echo = TRUE, warning = FALSE, message = FALSE)

library(haven)
library(mirt)
library(psych)
library(ltm)

Datos <- read_sav("data/TMMS_corregida2.sav")
```

# Introducción

# Descripción

```{r}
# Descripción
```

```{r}
TMMS <- Datos[,4:27]

# Eliminar valores en 0 || NA
TMMS <- TMMS[!(apply(TMMS, 1, function(y) any(y == 0 | y == 6 | is.na(y)))),]

# Convertir en numeros
TMMS <- mapply(TMMS, FUN = as.numeric)

colnames(TMMS) <- colnames(Datos[,4:27])
dim(TMMS)
```

### Atencion

```{r}
ATENCION <- TMMS[,1:8]
head(ATENCION)
```

### Claridad

```{r}
CLARIDAD <- TMMS[,9:16]
head(CLARIDAD)
```

### Reparacion

```{r}
REPARACION <- TMMS[,17:24]
head(REPARACION)
```

# Análisis de las características psicométricas del cuestionario TMMS

## Análisis factorial exploratirio

## Análisis factorial confirmatorio

## Capacidad informativa del test TMMS


```{r}
PolyTMMS <- polychoric(TMMS)

irtTMMS <- irt.fa(PolyTMMS)
plot(irtTMMS, type = "test")
```

## Capacidad informativa por dimensión

### Atención

```{r}
PolyATENCION <- polychoric(ATENCION)
irtATENCION <- irt.fa(PolyATENCION)
```

Puntos de corte

```{r}
irtATENCION$tau
```

```{r}
mirtATENCION <- mirt(ATENCION, model = 1, technical = list(removeEmptyRows=TRUE)) 
summary(mirtATENCION)
mirtATENCION
```

Informacion

```{r}
plot(mirtATENCION, type = "info")
```

Informacion por ITEM

```{r}
plot(mirtATENCION, type = "infotrace")
```

### Claridad


```{r}
PolyCLARIDAD <- polychoric(CLARIDAD)
irtCLARIDAD <- irt.fa(PolyCLARIDAD)
```

Puntos de corte

```{r}
irtCLARIDAD$tau
```


```{r}
mirtCLARIDAD <- mirt(CLARIDAD, model = 1, technical = list(removeEmptyRows=TRUE)) 
summary(mirtCLARIDAD)
mirtCLARIDAD
```

Informacion

```{r} 
plot(mirtCLARIDAD, type = "info")
```

Informacion por ITEM

```{r}
plot(mirtCLARIDAD, type = "infotrace")
```


### Reparación

```{r}
PolyREPARACION <- polychoric(REPARACION)
irtREPARACION <- irt.fa(PolyREPARACION)
```

Puntos de corte

```{r}
irtREPARACION$tau
```

```{r}
mirtREPARACION <- mirt(REPARACION, model = 1, technical = list(removeEmptyRows=TRUE)) 
summary(mirtREPARACION)
mirtREPARACION
```

Informacion

```{r}
plot(mirtREPARACION, type = "info")
```

Informacion por ITEM

```{r}
plot(mirtREPARACION, type = "infotrace")
```

## Capacidad discriminante de cada ítem

### Atención

Discriminantes

```{r}
irtATENCION$irt$discrimination
```

### Claridad

Discriminantes

```{r}
irtCLARIDAD$irt$discrimination
```

### Reparación

Discriminantes

```{r}
irtREPARACION$irt$discrimination
```

## Análisis de las categorías de respuesta

### Atención

Respuestas

```{r}
plot(mirtATENCION, type = "trace")
```


### Claridad

Respuestas

```{r}
plot(mirtCLARIDAD, type = "trace")
```

### Reparación

Respuestas

```{r}
plot(mirtREPARACION, type = "trace")
```

## Análisis del impacto de los ítems

```{r}
# Frequencia
TMMSfeq <- ifelse(TMMS > 1, 1, 0)
feq <- colSums(TMMSfeq) / dim(TMMS)[1] * 100

# Importancia
TMMSmea <- TMMS[!(apply(TMMS, 1, function(y) any(y == 1))),]
mea <- colMeans(TMMSmea)

# Impacto
TMMSimpa <- cbind(feq, mea, feq * mea)
colnames(TMMSimpa) = c("Frequencia","Importancia","Impacto")
TMMSimpa
```

# Alfa Cronbach

```{r}
cronbach.alpha(TMMS, na.rm = TRUE)
```

## Atención

```{r}
cronbach.alpha(ATENCION, na.rm = TRUE)
```


## Claridad

```{r}
cronbach.alpha(CLARIDAD, na.rm = TRUE)
```

## Reparación

```{r}
cronbach.alpha(REPARACION, na.rm = TRUE)
```

# Discusión sobre la simplificación del cuestionario

Discusiones finales
